【裁判字號】    99,交聲,1888
【裁判日期】    990531
【裁判案由】    聲明異議
【裁判全文】
臺灣臺中地方法院交通事件裁定        99年度交聲字第1888號
原處分機關  交通部公路總局臺中區監理所
異  議  人
即受處分人  甲○○
送達代收人  乙○○
上列受處分人因違反道路交通管理處罰條例案件，對於交通部公
路總局臺中區監理所民國99年3 月23日所為之處分（原處分案號
：中監違字第裁60-GF0000000號裁決書），聲明異議，本院裁定
如下：
    主  文
原處分撤銷。
甲○○不罰。
    理  由
一、原處分意旨略以：異議人即受處分人甲○○（下稱異議人）
    於民國99年1 月16日15時55分許，駕駛車牌號碼1708-LB 號
    自用一般小客車，行經臺中市○○路、育樂街處，因「領有
    重機駕照駕駛自小客車（汽照註銷）」違規，為臺中市警察
    局第二分局依道路交通管理處罰條例第21條第1 項第2 款規
    定逕行舉發，本所遂於99年3 月23日裁處異議人罰鍰新臺幣
    （下同）6,600 元，逾期則依裁決書處罰主文規定裁處等語
    。
二、聲明異議意旨略以：伊長年在外寄宿看護，沒有回家中公寓
    ，又無管理員，任何信件均無法收到，根本不知無駕照之期
    限，又駕照涉及行車事故保險理賠事宜，伊如事先知悉沒有
    駕照，不會明知故犯，伊沒有收到罰單，不是故意不繳納，
    知道有罰單後已逾期，請求免罰等語。
三、經查：
  (一)惟罰鍰不繳之易處「吊扣」或「吊銷」，應不得僅以一紙裁
    決書上註明罰鍰新臺幣多少，限於何時前繳納，逾期不繳納
    罰款時，自某年某月某日起，易處吊扣汽車牌照或駕駛執照
    ，並限於某年某月某日前繳送執行，若未於該日前繳送，自
    某年某月某日起易處吊銷汽車牌照或駕駛執照，並逕行註銷
    汽車牌照或駕駛執照。因行政機關為行政處分時，雖可於行
    政處分上同時預告不履行之法律效果，惟此僅係行政處分之
    「預告行為」，行為人不履行時，行政機關仍應另為一行政
    處分，非可依前開預告行為，不經通知，逕自為其他易處之
    處分，允許上開行為，無異允許行政處分可以自己默默地進
    行，此戕害人民權益甚巨，且有違行政法裁量不得濫用之原
    則；易言之，道路交通管理處罰條例第65條（修正前）雖有
    當事人不依限繳送之易處規定，但行政機關在執行該條規定
    ，於當事人罰鍰不繳時，應另為「吊扣」之行政處分，若行
    為人仍不於期限內繳送執行時，再為一行政處分，易處「吊
    銷」，應依法如此循序漸進地處理，而非為省卻麻煩，可以
    在同一行政處分上同時諭知處罰鍰，若於期限內不繳，就直
    接易處吊扣，若仍不繳送，一定期限後，就直接易處吊銷，
    而可不必再通知當事人（臺灣高等法院臺中分院以95年度交
    抗字第406 號、97年度交抗字第157 號裁定參照）。
  (二)又觀諸違反道路交通管理事件統一裁罰基準及處理細則第45
    條規定：「違反道路交通管理事件，於行為人到案聽候裁決
    者，處罰機關經裁決後，應宣示裁決內容，並將聲明異議期
    間及提出書狀之機關，於宣示時一併告知，且記載於裁決書
    。違反道路交通管理事件，行為人不依規定自動繳納罰鍰，
    或不依通知限期到案，處罰機關逕行裁決者，得不宣示。但
    應依前項規定於裁決書載明應記載事項，並送達受處分人。
    」此規定即與上開行政程序法第96條第1 項第6 款規定之意
    旨相符，且其中更強調「應依前項規定於裁決書載明應記載
    事項，並送達受處分人」。申言之，行政程序法中所重視之
    教示制度，於違反交通規則之裁決非但亦須為同一之適用，
    尚且須要特別注意遵守，除確保依法行政之原則外，同時俾
    便人民於不服時能依其教示適時提出救濟，以保障人民權益
    。再書面之行政處分自送達相對人及已知之利害關係人起；
    書面以外之行政處分自以其他適當方法通知或使其知悉時起
    ，依送達、通知或使知悉之內容對其發生效力，為行政程序
    法第110 條所明定。雖交通部為響應政府推動行政革新、簡
    化作業，而自89年6 月1 日起實施違規一次裁決作業，然確
    實落實依法行政之原則，才能以保障人民權益，增進人民對
    行政之信賴，因此裁罰一次性即若確有其必要，主管機關仍
    須修法後方可施行，否則前開一次裁決之合法送達僅一次，
    卻對異議人產生四個行政處分，無異讓異議人喪失前開法律
    所規定救濟之權利，不但違反前開行政程序法第96條第1 項
    第6 款、第110 條及違反道路交通管理事件統一裁罰基準及
    處理細則第45條但書之規定，而且與母法（道路交通管理處
    罰條例）授權之目的未盡相符，亦與法律保留原則有違。
  (三)本件異議人前於94年4 月14日14時25分許，在臺中市○○○
    路處，因「在禁止臨時停車處所停車」違規，經原處分機關
    於95年4 月19日以中監違字第裁60-GQ0000000號裁決書裁處
    ：一、罰鍰1,200 元，罰鍰限於95年5 月19日前繳納。二、
    上開罰鍰逾期不繳納者：(一)自95年5 月20日起吊扣駕駛執照
    2 個月，並限於95年6 月3 日前繳送。(二)95年6 月3 日前未
    繳送駕駛執照者，自95年6 月4 日起易處吊銷，並逕行註銷
    駕駛執照。(三)駕駛執照吊（註）銷後，自95年6 月4 日起 1
    年內不得重新考領駕駛執照。此固有交通部公路總局臺中區
    監理所中監違字第裁60-GQ0000000號裁決書暨其送達證書各
    1 紙在卷可佐。然該裁決書之送達僅對異議人產生屆期繳納
    罰鍰之行政處分效力，非得據此裁處逕行註銷受處分人之駕
    駛執照其中關於易處吊扣駕駛執照、易處吊銷駕駛執照（含
    逕行註銷駕駛執照）及1 年內禁考部分，揆諸前開說明，此
    部分之裁處具有重大明顯之瑕疵，依行政程序法第111 條第
    7 款、第110 條第4 項之規定，應認為無效，且係當然自始
    不生效力。是以，原處分機關中監違字第裁60-GQ0000000號
    裁決書逕行註銷異議人駕駛執照，於法有違，本件異議人之
    駕駛執照既未經合法註銷，則而臺中市警察局所開掣中市警
    交字第GF0000000 號通知單，違規事實欄「領有重機駕照駕
    駛自小客車（汽照註銷）」部分及交通部公路總局臺中區監
    理所中監違字第60－GF0000000 號裁決書違規事實欄「領有
    機器腳踏車駕駛執照駕駛小型車」部分，均係誤認異議人駕
    駛執照業經註銷所為，異議人之異議為有理由，原處分應予
    撤銷，改諭知異議人不罰。
四、綜上所述，原處分機關中監違字第60－GF0000000 號裁決書
    關於「領有機器腳踏車駕駛執照駕駛小型車」，依道路交通
    管理處罰條例第21條第1 項第2 款規定，裁處異議人罰鍰6,
    600 元部分於法不合，應予撤銷，由本院諭知異議人不罰，
    以資適法。至交通部公路總局臺中區監理所中監違字第60－
    GF0000000 號裁決書其中關於易處吊扣駕駛、易處吊銷駕駛
    執照（含逕行註銷駕駛執照）及1 年內禁考部分，因具有重
    大明顯之瑕疵，依行政程序法第111 條第7 款、第110 條第
    4 項之規定，應認為無效，且係當然自始不生效力，已敘明
    如前，併此指明。
據上論斷，應依道路交通管理處罰條例第87條第2 項，道路交通
案件處理辦法第20條前段，裁定如主文。
中    華    民    國    99    年    5     月    31    日
                  交通法庭   法  官  簡婉倫
以上正本證明與原本無異。
如不服本裁定，應於裁定送達後 5日內向本院提出抗告狀（須附
繕本）。
                             書記官  許千士
中    華    民    國    99    年    5     月    31    日

司法院資訊處製作；財團法人民間司法改革基金會備份。
